臺灣新竹地方法院民事裁定
110年度消債更字第51號
聲  請  人  
即債務人    黎彥良  


上列當事人因消費者債務清理事件聲請更生，本院裁定如下：
    主  文
債務人黎彥良自中華民國一百一０年十月二十一日十一時起開始
更生程序。
命司法事務官進行本件更生程序。
    理  由
一、按債務人不能清償債務或有不能清償之虞者，得依消費者債
    務清理條例（下稱消債條例）所定更生或清算程序，清理其
    債務；債務人對於金融機構負債務者，在聲請更生或清算前
    ，應向最大債權金融機構請求協商債務清償方案，或向其住
    、居所地之法院或鄉、鎮、市、區調解委員會聲請債務清理
    之調解，消債條例第3條、第151條第1項分別定有明文。此
    係採前置協商主義，是債務人於協商程序中，自應本於個人
    實際財產及收支狀況，依最大誠信原則，商討解決方案。如
    終究不能成立協商，於聲請更生或清算時，法院審酌上開條
    文所謂「不能清償或有不能清償之虞」，允宜綜衡債務人全
    部收支、信用及財產狀況，評估是否因負擔債務，而不能維
    持人性尊嚴之最基本生活條件，所陳報之各項支出，是否確
    屬必要性之支出，如曾有協商方案，其條件是否已無法兼顧
    個人生活之基本需求等情，為其判斷之準據。又法院開始更
    生程序之裁定，應載明其年、月、日、時，並即時發生效力
    。法院開始更生或清算程序後，得命司法事務官進行更生或
    清算程序，必要時得選任律師、會計師或其他適當之自然人
    或法人1人為監督人或管理人，復為同條例第45條第1項、第
    16條所明定。
二、聲請意旨略以：
　　聲請人前有不能清償債務之情事，而積欠無擔保、無優先權
    債務總額新臺幣（下同）4,865,811元，聲請人前於110年4
    月間於本院向債權人進行債務前置調解，最大債權銀行即國
    泰世華商業銀行股份有限公司提供以債權金額，分180期、
    零利率，每月清償7,034元之還款條件（見調解卷第114、12
    2頁），惟聲請人表示尚需負擔資產管理公司之債務，以致
    前置調解不成立，當庭聲請轉更生程序等情。為此，爰依消
    債條例請求裁定准許更生等語。
三、經查：
㈠、聲請人為一般消費者，於聲請更生前5年內未從事營業活動，
    其主張積欠無優先權債務總額4,865,811元，且於提出本件
    更生之聲請前，曾向本院聲請債務前置調解，惟因雙方未能
    達成共識，以致前置調解未能成立乙情，此有調解程序筆錄
    附於本院110年度司消債調字第77號案卷可稽（見調解卷第1
    22頁），業經本院依職權調閱上開案卷查核屬實，堪認聲請
    人已依消債條例之規定聲請前置調解而未能成立。另依債權
    人之陳報，聲請人目前積欠之債務數額合計約10,236,084元
    ，此有債權人提出之陳報狀、前置調解債權明細表附於調解
    卷及本案卷內可參（見調解卷第114頁、本院卷第139、162
    、163、169、203、211、283、289、301頁），是以聲請人
    據以聲請更生，本院自應綜合聲請人目前全部收支及財產狀
    況，評估是否已不能維持符合人性尊嚴之最基本生活條件，
    而有「不能清償或不能清償之虞」之情事而定。
㈡、聲請人陳報自110年2月1日起任職於○○○○○○保全股份有限公司
    擔任夜班服務人員，每月薪資扣掉勞健保約35,276元，今年
    無領取過年及端午獎金，此有勞工保險被保險人投保資料表
    、該公司110年2月至4月份薪資明細表、在職證明書、本院
    訊問筆錄等件在卷可參（見本院卷第83-84、89-93
　　、119、350頁），惟據聲請人上開所提三個月份之薪資明細
    表所核算，聲請人每月薪資扣除勞健保自付額、誠實險、教
    育訓練費，平均為38,571元【計算式：（37,503元＋37,244
    元＋40,966元）÷3，有含加班費，但不含日後可獲配之年節
    獎金等】，故本院即以聲請人每月平均薪資約為38,000元，
    作為計算聲請人目前償債能力之依據。又聲請人主張其每月
    生活必要支出為房租4,500元、膳食費8,000元、水電瓦斯費
    1,200元、手機費300元、交通費（含保養費）1,200元、雜
    支2,000元、父母扶養費各5,000元，總計：27,200元，並有
    訊問筆錄、房屋租賃契約書等件在卷為憑（見本院卷第73-7
    7、350頁）。惟查：就聲請人主張每月膳食費8,000元部分
    ，按消債條例之立法目的，係為免經濟上陷於困境之消費者
    ，於惡性循環之債務窘境中自生自滅，欲藉更生之程序清理
    其債務，當盡力清償，並非維持債務人過去慣常之寬裕生活
    ，而係重新檢視其消費行為撙節支出，是聲請人既主張負債
    大於資產，生活消費程度自應受有限制，每月生活開支，自
    不能與一般人等量齊觀，除有絕對必要性支出之外，當節省
    開銷，以優先誠實履行清償債務之責，本院認聲請人膳食費
    部分，應酌減至6,800元較為妥適；就父母扶養費各5,000元
    部分，據聲請人表示：兄弟姊妹連同伊共4人，父母已離婚
    、每月均各領有敬老津貼3,000元、縣老津貼3,772元，合計
    每人每月領取6,772元之津貼，母親名下無財產，父親名下
    土地多為山坡地，不足以維持生活等語，並有父母領取上開
    津貼之郵局存摺影本、訊問筆錄在卷可按（見本院卷第113-
    115、350頁）。本院考量聲請人父母親黎茂元、葉馨蔚分別
    為31年、28年次，現年為79、82歲（見本院卷第105-107頁
    ），已逾法定退休年齡，其父名下雖有數筆土地，然共有人
    甚多，持分相當零碎，難以處分變現，價值甚微；其母患有
    腹膜癌接受治療中，且名下僅有2筆投資，財產總額為8,250
    元，此有聲請人提出其母之診斷證明書、本院依職權調查聲
    請人父母稅務電子閘門財產所得調件明細表在卷為憑（見本
    院卷第21-31、37-40、353-362頁），堪認其父母有受聲請
    人扶養之必要。就其父母之必要生活支出，爰依衛生福利部
    公告臺灣省110年度最低生活費標準之1.2倍即15,946元（11
    0年每月生活所必需數額一覽表，見本院卷第363頁），扣除
    每月領有敬老津貼及縣老津貼合計6,772元，並經4名扶養義
    務人共同分擔後，聲請人應負擔父母每月之扶養費即應以各
    2,294元【計算式：（15,946元－6,772元）÷4】為標準，衡
    以其父母年齡，相關醫療費用支出應較一般人高，是聲請人
    每月應負擔父母扶養費應調整為各3,000元，尚屬合理，逾
    此範圍，即無可採。據此，聲請人每月必要支出即以房租4,
    500元、膳食費6,800元、水電瓦斯費1,200元、手機費300元
    、交通費（含保養費）1,200元、雜支2,000元、父母扶養費
    各3,000元，總計：22,000元，洵堪認定。
㈢、從而，聲請人主張無法負擔債務等語，以聲請人每月收入約3
    8,000元，扣除每月必要生活支出22,000元觀之，賸餘約16,
    000元可供清償，雖可負擔前置調解時，最大債權銀行提出
    每月清償7,034元之還款條件，惟聲請人除積欠金融機構債
    務外，尚積欠五家資產管理公司之債務、勞動部勞工保險局
    國民年金保險費分期債務（分39期清償，最後1期繳款期限
    至112年8月10日止，截至110年5月25日，聲請人已清償12期
    ，見本院卷第79-81、123頁）需額外償付，遑論聲請人現積
    欠之債務，其利息及違約金部分等仍持續增加中，聲請人顯
    無能力同時負擔清償。本院審酌聲請人名下除3筆團體保險
    外，別無其它財產，此有全國財產稅總歸戶財產查詢清單、
    107至109年度綜合所得稅各類所得資料清單、本院依職權調
    查之聲請人稅務電子閘門財產所得調件明細表、法務部高額
    壽險資訊連結作業、訊問筆錄等件在卷為證（見本院卷第13
    -17、95-101、350頁），堪認其收入及財產與債務差距過大
    ，客觀上經濟狀況已有不能清償債務之虞之情形，而有藉助
    更生制度調整其與債權人間之權利義務關係而重建其經濟生
    活之必要。
四、綜上所述，聲請人係一般消費者，其已達不能清償債務之程
    度，其中無擔保或無優先權之債務未逾12,000,000元，且未
    經法院裁定開始清算程序或宣告破產；又查無消債條例第6
    條第3項、第8條或第46條各款所定駁回更生聲請之事由存在
    ，則聲請人聲請更生，即應屬有據。本件聲請人聲請更生既
    經准許，併依上開規定命司法事務官進行本件更生程序，爰
    裁定如主文。至聲請人於更生程序開始後，應提出足以為債
    權人會議可決或經法院認為公允之更生方案以供採擇，而司
    法事務官於進行本件更生程序、協助債務人提出更生方案時
    ，亦應依債務人之薪資變化、社會常情及現實環境衡量債務
    人之償債能力，並酌留其生活上應變所需費用，進而協助債
    務人擬定允當之更生方案，始符消債條例重建債務人經濟生
    活之立法目的，附此敘明。
中    華    民    國   110    年    10    月    21    日
                        民事第二庭    法  官  鄭政宗
以上正本係照原本作成。
本件不得抗告。
中　　華　　民　　國　　110 　年　　10　　月　　21　　日
                                      書記官　黃志微